【裁判字號】    94,上,191
【裁判日期】    950425
【裁判案由】    侵權行為損害賠償
【裁判全文】
臺灣高等法院臺南分院民事判決           94年度上字第191號
上 訴 人    丁 ○ ○
            超峰速件運股份有限公司
法定代理人  甲 ○ ○
上二人共同
訴訟代理人  張 繼 準  律師
            張 積 寶  律師
複 代 理人  常 照 倫  律師
            張 庭 禎  律師
被 上 訴人  乙 ○ ○
            丙○○○
上二人共同
訴訟代理人  莊 安 田  律師
上列當事人間請求侵權行為損害賠償事件，上訴人對於中華民國
九十四年八月二十四日臺灣嘉義地方法院九十三年度重訴字第一
八號第一審判決提起上訴，本院於九十五年四月十一日言詞辯論
終結，茲判決如下：
    主  文
原判決關於命上訴人連帶給付被上訴人乙○○超過新臺幣貳萬玖
仟肆佰參拾玖元、被上訴人丙○○○超過新臺幣貳佰壹拾參萬柒
仟柒佰貳拾肆元，及均自民國九十一年十月二十六日起至清償日
止，按週年利率百分之五計算利息部分及該部分假執行之宣告，
暨訴訟費用（除確定部分外）之裁判均廢棄。
上開廢棄部分，被上訴人在第一審之訴及其假執行之聲請均駁回
。
其餘上訴駁回。
第一、二審訴訟費用（除確定部分外）由上訴人連帶負擔十分之
五，餘由被上訴人負擔。
    事  實
甲、上訴人方面：
一、聲明：求為判決：(一)原判決不利於上訴人部分廢棄。(二)上開
    廢棄部分，被上訴人在第一審之訴及假執行之聲請均駁回。
    (三)第一、二審訴訟費用均由被上訴人負擔。
二、陳述：除與原判決記載相同者外，補稱略以：
  (一)按汽車、機車或其他非依軌道行駛之動力車輛，在使用中加
    損害於他人者，駕駛人應賠償因此所生之損害，民法第一百
    九十一條之二定有明文；又損害之發生或擴大，被害人與有
    過失者，法院得減輕賠償金額或免除之。重大之損害原因，
    為債務人所不及知，而被害人不預促其注意或怠於避免或減
    少損害者，為與有過失。前二項之規定，於被害人之代理人
    或使用人與有過失者，準用之。民法第二百一十七條亦有明
    文。
  (二)查系爭事故係因上訴人丁○○駕駛車牌號碼Ｊ七─一八○號
    車輛，與被上訴人乙○○所騎乘車牌號碼ＢＭ─一二一號機
    車互相碰撞所致，是依民法第一百九十一條之二規定，系爭
    事故之發生，應係推定上訴人丁○○與被上訴人乙○○二人
    均有過失，換言之，民法第一百九十一條之二之過失推定原
    則之規定，非僅圄於上訴人丁○○一方有其適用，被上訴人
    乙○○駕駛上開機車，與上訴人丁○○所駕駛之汽車發生碰
    撞，並因而肇致上訴人丁○○之汽車受損，依民法第一百九
    十一條之二之規定，被上訴人乙○○駕駛機車，亦應推定有
    過失，於法律之適用上，方無違誤。詎原審僅以上訴人丁○
    ○駕駛汽車依民法第一百九十一條之二規定，應推定有過失
    云云，惟就依法被上訴人乙○○駕駛機車應推定有過失乙節
    ，則完全未置一詞，並因而認上訴人於原審所為被上訴人與
    有過失之主張無法採納云云，就此，原審認事用法，誠有違
    誤。
  (三)次查，依卷附系爭事故之現場圖暨兩造當時之車速等節以觀
    ，上訴人丁○○當時由西往東行經大同路與新榮路之路口時
    ，已先駛出其大同路方向路口，尤其上訴人丁○○係已逾系
    爭路口之中心線位置後，始與被上訴人乙○○所騎乘之機車
    發生碰撞，上訴人丁○○應係較被上訴人乙○○先進入系爭
    路口，是本件應係乙○○於行經新榮路而尚未通過系爭路口
    之停等線之前，應即已能預見上訴人丁○○將通過系爭路口
    ，是被上訴人乙○○就系爭事故之發生，誠難謂無疏於注意
    車前狀況而無過失可言：
  1.按汽車行駛時，駕駛人應注意車前狀況及兩車併行之間隔，
    並隨時採取必要之安全措施。本規則所用名詞釋如左：一汽
    車：指在道路上不依軌道或電力架線而以原動機行駛之車輛
    （包含機器腳踏車）。道路交通安全規則第九十四條第三項
    、第二條第一款亦分別定有規定。
  2.經查，徵之卷附系爭事故之現場圖，系爭事故之碰撞地點，
    上訴人丁○○所駕駛之汽車由西往東已越過系爭路口之中心
    線二點四公尺，而被上訴人乙○○之機車則尚未到達路口之
    中心線，甚且距中心線尚有二點三公尺遠，足見上訴人丁○
    ○係較被上訴人乙○○先進入系爭路口；再參諸當時兩造之
    車速，上訴人丁○○之車速為每秒十一公尺至十三公尺，被
    上訴人乙○○則為八點三公尺，並佐以系爭事故之碰撞地點
    距上訴人丁○○行向路口之停止線為十八公尺，惟距被上訴
    人乙○○方向路口之停止線則僅約八公尺，暨上訴人丁○○
    所行經之路寬度為十八點五二公尺，而乙○○所駕駛機車行
    經路口則僅為十二點五公尺等節以觀，足見當時上訴人丁○
    ○由西往東已行經系爭路口之停止線後，被上訴人乙○○由
    南往北尚未逾系爭路口新榮路方向之停等線而尚未進入系爭
    路口，且上訴人丁○○當時所駕車輛亦較乙○○所駕駛之機
    車先駛入系爭路口，是系爭事故之發生，顯係乙○○於行經
    系爭路口時，對於已駛過道路停等線，且行將進入路口中心
    線位置之上訴人丁○○車輛疏於注意所致，則被上訴人乙○
    ○，駕駛機車行經系爭路口亦有過失，要已酌然甚明。
  3.承前所述，上訴人丁○○當時車速每秒十一公尺至十三公尺
    ，而被上訴人乙○○行過其路口之停止線至系爭事故之碰撞
    地點僅約為八公尺，以上訴人丁○○當時之車速計算，上訴
    人丁○○係於經過其行向道路之停等線後，方有可能見到被
    上訴人乙○○亦正欲通過系爭路口，是上訴人丁○○實堪僅
    有不到一秒之反應時間（上訴人丁○○之車速每秒十一公尺
    至十三公尺，而被上訴人乙○○行向路口之停止線則僅約為
    八公尺），故以兩造各自通過其路口之停等線暨當時到達系
    爭路口之優先路權之順序等節以觀，被上訴人乙○○就系爭
    事故發生，其過失程度，顯亦大於上訴人丁○○。
  (四)再查，係系爭事故之現場圖可知，當時乙○○騎乘機車搭載
    被上訴人丙○○○，惟現場則僅遺留一頂安全帽，而參以被
    上訴人二人之傷勢，被上訴人乙○○為左側股骨、脛骨骨折
    ，而丙○○○則係因頭部外傷造成顱內出血因而擴大損害受
    有下肢無力等傷害，此亦有本案偵查卷中長庚紀念醫院於九
    十一年七月四日覆函稱「丙○○○係九十年十二月十日因車
    禍造成頭部外傷顱內出血」等語可稽，顯見被上訴人丙○○
    ○當時應未配戴安全帽，而致受有頭部外傷並因而導致下肢
    無力等損害之擴大，則被上訴人丙○○○就此損害之擴大自
    亦係與有過失，誠屬自明。
三、證據：援用原審所提出之立證方法。
乙、被上訴人方面：
一、聲明：求為判決：(一)上訴駁回。(二)第二審訴訟費用由上訴人
    負擔。
二、陳述：除與原判決記載相同者外，補稱略以：
  (一)本件車禍肇事責任，依鈞院九十四年度交上易字第八三號刑
    事判決事實認定為：「上訴人丁○○於九十年十二月十日下
    午二時許，送貨途中駕駛車牌號碼Ｊ七—一八○號營業小貨
    車，沿嘉義縣朴子市○○路由西向東方向行駛，途經嘉義縣
    朴子市○○路與新榮路口處，本應隨時注意車前狀況，並採
    取必要之安全措施，而當時係晴天，該路段係直路、路面乾
    燥、無缺陷、無障礙物，並無不能注意之情事，卻疏未注意
    車前狀況，適被上訴人乙○○騎駛車牌號碼ＢＭ—一二一號
    機車附載其妻即被上訴人丙○○○，沿新榮路由南往北駛經
    上開交叉路口處，上訴人煞車不及，致其貨車右前車燈撞及
    被上訴人乙○○之機車，致被上訴人乙○○受有左側股骨、
    脛骨骨折之傷害，被上訴人丙○○○顱內出血而受有右下肢
    無力、膝關節屈曲性攣縮之重傷害。」，由前揭鈞院刑事庭
    認定之犯罪事實足以證明本件車禍肇事主因係上訴人貿然闖
    越紅燈而通過路口，亦可確認被上訴人乙○○並無過失責任
    。
  (二)本件車禍刑事部分業經鈞院九十三年度交上易字第八三號刑
    事判決，上訴人丁○○以從事業務之人，因業務上之過失，
    傷害人致重傷處有期徒刑八月，且確定在案，而上訴人丁○
    ○對刑事判決又無提起非常上訴，或再審之情事，今竟以空
    言主張擬推翻其「貿然闖越紅燈」之犯罪事實，應屬無理由
    。
  (三)按駕駛人應注意車前狀況，隨時採取必要安全措施，道路交
    通安全規則第九十四條第三項定有明文。而本件車禍發生地
    點為朴子市○○路與新榮路口，上訴人丁○○所駕駛貨車係
    沿大同路行駛，大同路寬十二點五公尺，被上訴人乙○○則
    沿新榮路行駛，新榮路寬十八點二公尺，而依上訴人九十年
    十二月十日警訊筆錄：伊以時速約四、五十公里駕駛前開小
    貨車至肇事地點時，先看左側情形，嗣轉頭回來時，見機車
    在十字路口，來不及踩煞車即已撞上、當時伊有先看左邊，
    轉過來看右邊，目光看中間時，就撞上了，依此可確認，上
    訴人於通過上開寬度為十八點二公尺之新榮路口時，依其所
    自述之時速，每秒鐘行駛距離約為十一至十三公尺左右，另
    被上訴人乙○○於九十一年二月九日在警方偵訊筆錄供述其
    時速約三十公里，則每秒鐘行駛距離為八點三三公尺，且由
    現場圖被上訴人之車輛刮地痕起點為其行向之停止線正前方
    約六公尺處，即兩方車輛發生碰撞地點，該地距上訴人停止
    線則長達十餘公尺，是上訴人有充足之反應時間，迅速觀察
    路口兩方向車輛之行進動態；再按諸一般行車習慣，系爭事
    故發生地點並無安全島，路面不寬、視距良好，任何駕駛人
    於行進路口前數一、二十公尺如燈號為綠燈時，即應已注意
    左右邊是否有來車，而此之注意動作根本不須如上訴人所言
    在路口始先看左邊，然後再轉看右邊，而後中間等情，以眼
    角餘光掃瞄即可宏觀路口左右來車，是其所辯情節與一般駕
    駛之行車習性不符；又據道路交通事故調查報告表及照片所
    示，上訴人係在無煞車狀況下撞及被上訴人，足證上訴人係
    闖越紅燈且未注意前方狀況以致肇禍。而被上訴人依正常燈
    號行駛突然遭撞及應無過失可言，而嘉義地方法院檢察官在
    偵查此案時，亦認上訴人丁○○應負過失責任，被上訴人並
    無過失可言，因此僅將上訴人丁○○以業務過失致重傷罪提
    起公訴，而嘉義地方法院及鈞院在審理刑事案件時亦作相同
    之認定，換言之，均係認定上訴人丁○○闖越紅燈為肇事主
    因，被上訴人並無過失責任，今上訴人上訴理由主張過失相
    抵應屬無據。
  (四)被上訴人在九十一年二月九日警方偵訊筆錄供述：「我跟我
    太太均有戴安全帽」，足證上訴人主張被上訴人丙○○○未
    戴安全帽係屬無據。惟車禍發生後因被上訴人二人均受傷且
    立即被救護車送往醫院，機車、衣物、安全帽等均遺留現場
    ，究竟係被人撿拾或飛落何處不得而知，惟車禍當時被上訴
    人瞬間被撞，因撞擊力強大，以致二人安全帽均脫落飛出，
    更何況戴著安全帽時如撞擊力道直接撞擊頭亦會造成顱內出
    血，故上訴人以被上訴人未載安全帽而主張損害之擴大，被
    上訴人與有過失係屬無據。
三、證據：援用原審之立證方法。
丙、本院依職權向臺灣嘉義地方法院檢察署調閱九十一年度偵字
    第一五七九號被告丁○○業務過失傷害案全卷。
    理  由
壹、程序方面：
    被上訴人乙○○、丙○○○經合法通知，未於最後言詞辯論
    期日到場，核無民事訴訟法第三百八十六條各款所列情形，
    爰依上訴人之聲請准由其一造辯論判決，合先敘明。
貳、實體方面：
一、被上訴人起訴主張：上訴人丁○○受僱於上訴人超峰速件運
    送股份有限公司（下稱超峰公司），於九十年十二月十日下
    午二時許，送貨途中駕駛車牌號碼Ｊ七—一八○號營業小貨
    車，沿嘉義縣朴子市○○路由西向東方向行駛，途經嘉義縣
    朴子市○○路與新榮路口處，本應隨時注意車前狀況，並採
    取必要之安全措施，而當時係晴天，該路段係直路、路面乾
    燥、無缺陷、無障礙物，並無不能注意之情事，卻疏未注意
    車前狀況，適被上訴人乙○○騎駛車牌號碼ＢＭ—一二一號
    機車附載其妻即被上訴人丙○○○，沿新榮路由南往北駛經
    上開交叉路口處，上訴人煞車不及，致其貨車右前車燈撞及
    被上訴人乙○○之機車，致被上訴人乙○○受有左側股骨、
    脛骨骨折之傷害，被上訴人丙○○○顱內出血而受有右下肢
    無力、膝關節屈曲性攣縮之重傷害。爰依民法第一百八十四
    條第一項前段、第一百八十八條第一項前段、第一百九十一
    條之二前段、第一百九十三條第一項、第一百九十五條等侵
    權行為損害賠償之規定，請求上訴人連帶賠償被上訴人乙○
    ○醫療費用一萬八千二百六十五元、精神慰撫金一百萬元，
    合計一百零一萬八千二百六十五元；連帶賠償被上訴人丙○
    ○○醫療費用四萬九千五百九十三元、看護費三百三十一萬
    七千三百四十九元、精神慰撫金二百萬，合計五百三十六萬
    七千九百四十二元，及均自刑事附帶民事起訴狀繕本送達翌
    日起至清償日止，按年息百分之五計算之法定遲延利息等語
    。（原判決命上訴人應連帶給付被上訴人乙○○三萬八千二
    百六十五元，連帶給付被上訴人丙○○○二百五十四萬一千
    零五元之本息。並駁回被上訴人其餘之訴。上訴人就其敗訴
    部分提起上訴。被上訴人就其敗訴部分未據聲明不服。）
二、上訴人則以：被上訴人乙○○係無照駕駛，且依事故現場圖
    所示，兩車撞擊地點係在大同路快車道與新榮路內側快車道
    交岔路口，上訴人貨車已逾交岔路口中心線二點四公尺，而
    被上訴人乙○○機車尚未到達中心線，距中心線則有二點三
    公尺遠，故本件車禍係被上訴人乙○○無照違規行駛於內側
    快車道，且闖紅燈未注意車前狀況突然衝出路口，致上訴人
    丁○○不及煞車而撞及被上訴人乙○○之機車，故係被上訴
    人乙○○之過失，上訴人丁○○並無過失。縱認上訴人丁○
    ○亦有過失，惟被上訴人乙○○係無照騎乘機車搭載未載安
    全帽之被上訴人丙○○○，造成被上訴人乙○○為左側股骨
    、脛骨骨折，而被上訴人丙○○○則係因頭部外傷造成顱內
    出血因而擴大損害受有下肢無力等傷害，是則本件上訴人乙
    ○○對事故之發生亦有過失，被上訴人丙○○○對損害之擴
    大亦與有過失，故應依兩造之過失比例減少賠償金額；又被
    上訴人請求之慰撫金額過高。被上訴人丙○○○亦未證明有
    支出看護費用，故其不得請求看護費用。再者被上訴人丙○
    ○○已領取汽車強制責任保險金一百四十四萬一千七百九十
    九元，且上訴人超峰公司已給付十萬元，故上開金額應予扣
    除等語，資為抗辯。
三、查被上訴人主張上訴人丁○○受僱於上訴人超峰公司，於九
    十年十二月十日下午二時許，送貨途中駕駛車牌號碼Ｊ七—
    一八○號營業小貨車，沿嘉義縣朴子市○○路由西向東方向
    行駛，途經嘉義縣朴子市○○路與新榮路口處，適被上訴人
    乙○○騎駛車牌號碼ＢＭ—一二一號機車附載其妻即被上訴
    人丙○○○，沿新榮路由南往北駛經上開交叉路口處，兩車
    發生事故，致貨車右前車燈撞及被上訴人乙○○之機車，致
    被上訴人乙○○受有左側股骨、脛骨骨折之傷害，被上訴人
    丙○○○顱內出血而受有右下肢無力、膝關節屈曲性攣縮之
    傷害；上訴人丁○○因業務過失致重傷害案經本院九十三年
    度交上易字第八三號刑事判決判處有期徒刑八月確定在案等
    情，業據被上訴人提出診斷證明書影本二份、本院九十三年
    度交上易字第八三號刑事判決影本一份（見原審附民卷卷第
    五頁、第一○頁、原審卷第九○頁、第一二七頁至第一三二
    頁）可證，且為上訴人所不爭執，被上訴人之上開主張，自
    應認為真實。其次，上訴人主張被上訴人丙○○○已受領強
    制汽車責任保險金一百四十四萬一千七百九十九元，上訴人
    超峰公司已給付被上訴人二人合計十萬元等情，亦經上訴人
    提出富邦產物保險股份有限公司汽車險賠款暨電匯同意書影
    本、收據影本各一份為證（見原審卷第六○頁至第六一頁）
    ，亦為被上訴人所不爭執，上訴人上開主張，亦堪信為真實
    。
四、至被上訴人主張本件肇事責任均應歸責於上訴人丁○○一節
    ，則為上訴人所否認，並以前揭情詞置辯，是則本件所應審
    究者為：(一)本件肇事責任是否應歸責於上訴人丁○○？(二)被
    上訴人二人所得請求之數額為何？(三)被上訴人二人是否與有
    過失？經查：
  (一)按汽車行駛時，駕駛人應注意車前狀況及兩車併行之間隔，
    並隨時採取必要之安全措施。行駛至交岔路口應遵守燈光號
    誌，道路交通安全規則第九十四條第三項、第一百零二條第
    一項第一款定有明文。查本件肇事地點為朴子市○○路與新
    榮路口，上訴人丁○○沿大同路行駛，大同路寬十二點五公
    尺，被上訴人乙○○則沿新榮路行駛，新榮路寬十八點二公
    尺，依上訴人丁○○所供稱：伊以時速約四、五十公里駕駛
    前開小貨車至肇事之路口時，先看左側情形，嗣轉頭回來時
    ，見機車在十字路口，來不及踩煞車即已撞上、當時伊有先
    看左邊，轉過來看右邊，目光看中間時，就撞上了等語（刑
    事一審卷第一一四頁），可知上訴人丁○○於通過上開寬度
    為十八點二公尺之新榮路口時，依其所自述之時速，每秒鐘
    行駛距離僅約十一至十三公尺左右，另被上訴人乙○○自陳
    時速約三十公里，每秒鐘行駛距離為八點三三公尺，且觀之
    被上訴人乙○○之車輛刮地痕起點為其行向之停止線正前方
    約六公尺處，即兩方車輛發生碰撞地點，該地距上訴人丁○
    ○停止線則長達十餘公尺，是上訴人丁○○有充足之反應時
    間，迅速觀察路口兩方向車輛之行進動態；再按諸一般行車
    習慣，系爭事故發生地點並無安全島，路面不寬、視距良好
    ，任何駕駛人於行進路口前約一、二十公尺如燈號為綠燈時
    ，即應已注意左右邊是否有來車，而此之注意動作根本不須
    如上訴人丁○○所言在路口始先看左邊，然後再轉看右邊，
    而後中間等情，以眼角餘光掃瞄即可宏觀路口左右來車，是
    其所述情節與一般駕駛之行車習性不符，故上訴人丁○○所
    辯自非可取；又據道路交通事故調查報告表及照片所示，
    本件係上訴人丁○○之小貨車右前方在其前行之車道上，無
    煞車狀態下撞及被上訴人乙○○所騎駛之機車，足見肇事當
    時，上訴人丁○○並未注意前方且未減速慢行，與被害人丙
    ○○○所證述上訴人丁○○闖紅燈一情互為推研，應認
    本件係上訴人丁○○匆促闖紅燈通過路口時，未注意前方並
    採取必要之安全措施，疏忽所致；且上訴人丁○○是否有闖
    紅燈乙節，經本院於言詞辯論期日再次詢問，上訴人訴訟代
    理人並未否認，而答以「我們也有存疑，我們也不敢否認」
    （見本院卷第六六頁），則依民事訴訟法第二百八十條第二
    項規定之意旨，本院審酌上開情事，認上訴人丁○○就是否
    有闖紅燈乙節，應視同自認，足認上訴人丁○○之駕車行為
    顯有過失。本院九十三年度交上易字第八三號刑事確定判決
    亦同此認定（見原審卷第一二一頁至第一二三頁）。上訴人
    丁○○抗辯其已取得路權，本件事故之發生均應歸責被上訴
    人乙○○，並否認有過失等情，顯無足採。再者，被上訴人
    乙○○及丙○○○確因本件車禍分別受有傷害及重傷害，已
    如前述，則上訴人丁○○駕車肇事之過失行為，與被上訴人
    乙○○、丙○○○之傷害結果間，客觀上衡之，應具有相當
    因果關係，亦堪認定。
  (二)按因故意或過失，不法侵害他人之權利者，負損害賠償責任
    ；汽車、機車或其他非依軌道行駛之動力車輛，在使用中加
    損害於他人者，駕駛人應賠償因此所生之損害。不法侵害他
    人之身體或健康者，對於被害人因此喪失或減少勞動能力或
    增加生活上之需要時，應負損害賠償責任；不法侵害他人之
    身體、健康者，被害人雖非財產上之損害，亦得請求賠償相
    當之金額。又按受僱人因執行職務，不法侵害他人之權利者
    ，由僱用人與行為人連帶負損害賠償責任。民法第一百八十
    四條第一項前段、第一百九十一條之二、第一百九十三條第
    一項、第一百九十五條第一項、民法第一百八十八條第一項
    前段定有明文。本件因上訴人丁○○之過失行為，致被上訴
    人乙○○受有左側股骨、脛骨骨折之傷害，被上訴人丙○○
    ○  顱內出血而受有右下肢無力、膝關節屈曲性攣縮之重傷
    害，已如前述，則被上訴人二人請求上訴人二人負連帶損害
    賠償責任，自屬有據。茲就依被上訴人主張所受損害之項目
    及金額，分述如下：
    1.被上訴人乙○○部分：
      醫療費用部分：
        被上訴人乙○○主張其於支出醫療費用共一萬八千二百
        六十五元，業據提出醫藥費收據影本為證，為上訴人所
        不爭執（見原審卷第一五○頁），是認被上訴人主張受
        有醫療費用之損害一萬八千二百六十五元自屬有據。
      精神慰撫金部分：
        被上訴人乙○○主張其因此車禍致左側股骨、脛骨骨折
        、縱膈腔腫塊，行動不便，精神上痛苦，因請求精神慰
        撫金一百萬元。經查，被上訴人乙○○所受傷害，經送
        醫治療，左腿開刀以鋼釘支撐，行動不便，請求精神慰
        撫金，自無不合。被上訴人乙○○未受教育，一生務農
        ，八十六年至九十年均無收入，且無綜合所得稅申報資
        料。被上訴人乙○○名下有六筆土地及一棟房子。上訴
        人丁○○國小畢業，已婚並生有三名子女，其中一名子
        女仍受上訴人丁○○扶養。上訴人丁○○於本件車禍發
        生前六個月之平均月薪為二萬六千餘元。八十六年度薪
        資所得四十八萬四千九百六十九元、八十七年度四十六
        萬六千三百七十元、八十八年度薪資所得四十一萬四千
        九百四十九元、八十九年度薪資所得四十四萬六千四百
        五十六元、九十年度薪資所得四十八萬一千八百零九元
        。上訴人超峰公司登記資本額為一億二千萬元。上開兩
        造財產資料，有稅務電子閘門調件明細表、南區國稅局
        嘉義縣分局民雄稽徵所函檢附兩造八十六年至九十年綜
        合所得稅籍資料清單及綜合所得稅核定通知書、營利事
        業登記證在卷為憑（見原審卷第三七頁至第四三頁、第
        六六頁至第七四頁、第一○五頁至第一一二頁、第一五
        六頁、第一五七頁）。本院審酌上開上訴人丁○○加害
        情形、被上訴人乙○○傷勢及精神上所受痛苦程度、兩
        造身分、地位、經濟情況、教育程度等情狀，認原審以
        被上訴人乙○○此部分請求以七萬元為適當，尚無不合
        。
      總計為八萬八千二百六十五元。
    2.被上訴人丙○○○部分：
      醫療費用部分：
        被上訴人丙○○○主張其支出醫療費用共四萬九千五百
        九十三元，業據提出收據影本為證，上訴人就此部分亦
        不爭執（見原審卷第一五○頁），是認被上訴人主張受
        有醫療費用之損害四萬九千五百九十三元自屬有據。
      看護費部分：
        (1)查依卷附被上訴人丙○○○所提九十一年三月十九日
          長庚紀念醫院診斷證明書：「診斷：顱內出血。醫囑
          ：病人神智不清，並有氣切幫助呼吸，日常生活完全
          需人照顧」。同年四月十五日同院診斷證明書：「1.
          顱內出血合併兩側肢體無力。2.腦室水腫」。而臺灣
          嘉義地方法院檢察署九十一年度偵字第一五七九號卷
          宗所附同院日期為同年七月四日覆函：「二、陳侯女
          士係於九十年十二月十日因車禍造成頭部外傷顱內出
          血，導致神智不清及右側肢體無力，……於一月十四
          日因腦部積水進行腦水引流手術後，神智不清稍有改
          善，然因嚴重神經缺損造成言語困難與兩側肢體無力
          ，繼續於本院復健科治療。三、病患……因本次車禍
          造成顱內出血及右下肢無力，經住院復健後右下肢病
          況未見改善，且因長期臥床造成膝關節屈曲性攣縮，
          目前身體狀況符合刑法第十條第四項第四款對重傷之
          定義」。九十三年三月三十日同院診斷證明書：「診
          斷：1.創傷性腦出血。2.水腦症術後。3.氣切術後。
          醫囑：病患因上述原因，於九十一年二月二十七日入
          院，接受藥物及復健治療，目前左上肢及右下之功能
          障礙……」。及本院九十三年度交上易字第八三號刑
          事卷宗第三四頁所附同院日期為九十三年五月三日覆
          函：「二、病人丙○○○目前身體狀況為反應慢，認
          知功能比一般正常人差，不會簡單的加減算數。四肢
          肢體較無力，……右側膝關節屈曲攣縮，左側肘關節
          亦有屈曲性攣縮，無法步行。三、病人倚賴輪椅移位
          ，日常生活如餵食、盥洗、如廁、穿脫衣物大部分皆
          倚賴他人協助照顧。……四、依照醫學常理，下肢功
          能為步行及負荷身軀重量，病患在受傷前右側肢體並
          無病症，目前右下肢無力及膝關節攣縮為腦部受傷所
          造成之肢體障礙，已達右下肢功能喪失之程度，符合
          刑法中對於重傷之定義」（見偵卷第二三頁）。足證
          被上訴人丙○○○確有受終身看護之必要。
        (2)按親屬間之看護，縱因出於親情而未支付該費用，然
          其所付出之勞力，非不能以金錢為評價，此種基於身
          分關係之恩惠，自不能加惠於加害人，而應比照一般
          看護情形，認被害人受有相當看護費之損害，命加害
          人賠償，始符民法第一百九十三條第一項所定「增加
          生活上需要」之意旨。最高法院八十九年臺上字第一
          七四九號判決意旨得資參照。準此，上訴人二人抗辯
          被上訴人丙○○○係由其親屬照護，故其不得請求看
          護費用云云，即無可取。
        (3)被上訴人丙○○○主張自九十年十二月十日起係由被
          上訴人之子媳照護，自九十一年五月起則僱請外勞看
          護，每月支付看護費二萬零七百二十二元，有看護費
          證明書、行政院勞工委員會勞職外字第九一○六一五
          六三六號函附卷得憑（見原審卷第二九頁至第三○頁
          ）。被上訴人丙○○○係生於二十五年二月十日，九
          十年十二月十日車禍當時已屆滿六十五歲，依卷附臺
          閩地區九十年度簡易生命表，被上訴人丙○○○平均
          餘命尚有十七點四九歲，以每月二萬零七百二十二元
          計算，每年為二十四萬八千六百六十四元，依霍夫曼
          氏計算法扣除中間利息得出看護費為三百十八萬三千
          二百十一元，故原審准許被上訴人丙○○○所得請求
          之看護費二百九十八萬三千二百十一元，未逾上開金
          額，自無不合。
      精神慰撫金部分：
        被上訴人丙○○○主張因上開車禍，致顱內出血，右下
        肢癱瘓，膝關節屈曲性攣縮，需以輪椅代步，且日常生
        活完全需人照護；而車禍後所施行幫助呼吸之氣切手術
        ，使被上訴人語言表達不清，精神上受有重大痛苦，故
        請求二百萬元。經查丙○○○因本件車禍受傷，經送醫
        治療後，目前身體狀況為反應慢，認知功能比一般正常
        人差，不會簡單的加減算數，右側膝關節屈曲攣縮無法
        步行，平日倚賴輪椅移位，日常生活大部分皆賴他人照
        顧，右下肢無力及膝關節攣縮為腦部受傷所造成之肢體
        障礙，已達右下肢功能喪失之程度已如前述。是被上訴
        人丙○○○所受傷勢嚴重，其精神上當受極大痛苦，請
        求精神慰撫金，自無不合。經查，被上訴人丙○○○未
        受教育，一生務農，八十六年至九十年均無收入，且無
        綜合所得稅申報資料，名下亦無不動產。上訴人二人學
        經歷及財產資料，已如前述。上開兩造財產資料，有稅
        務電子閘門調件明細表、國稅局檢附兩造八十六年至九
        十年綜合所得稅籍資料清單及綜合所得稅核定通知書、
        營利事業登記證在卷為憑。本院審酌上開上訴人賴某加
        害情形、被上訴人丙○○○傷勢及精神上所受痛苦程度
        、兩造身分、地位、經濟情況、教育程度等情狀，認為
        被上訴人丙○○○此部分請求以一百萬元為適當。
      總計被上訴人丙○○○所得請求之金額為四百零三萬二
        千八百零三元。
  (三)與有過失部分：
    1.按損害之發生或擴大，被害人與有過失者，法院得減輕賠
      償金額，或免除之；前二項之規定，於被害人之代理人或
      使用人與有過失者，準用之，民法第二百十七條第一項、
      第三項分別定有明文。此項規定之目的在謀求加害人與被
      害人間之公平，倘受害人於事故之發生亦有過失時，由加
      害人負全部賠償責任，為免失諸過苛，是以賦與法院不待
      當事人之主張，減輕其賠償責任或免除之職權。換言之，
      基於過失相抵之責任減輕或免除，非僅為抗辯之一種，亦
      可使請求權全部或一部為之消滅，故裁判上得以職權斟酌
      之（最高法院八十五年臺上字第一七五六號判例參照）。
      又按「駕駛機車有過失致坐於後座之人被他人駕駛之車撞
      死者，後座之人係因藉駕駛人載送而擴大其活動範圍，駕
      駛人為之駕駛機車，應認係後座之人之使用人，原審類推
      適用民法第二百二十四條規定依同法第二百十七條第一項
      規定，減輕被上訴人之賠償金額，並無不合。」「坐於林
      甲機車後座之林乙，由於林甲駕駛該機車與被上訴人郭某
      駕駛大貨車之互有過失而受傷，並因林乙係藉林甲駕駛該
      機車載送，以擴大活動範圍，所受損害，自應類推適用民
      法第二百二十四條，而有同法第二百十七條第一項過失相
      抵規定之適用。」（最高法院七十四年台上字第一一七○
      號判例要旨、七十四年度台上字第二三○六號判決要旨參
      照），本件上訴人二人抗辯被上訴人乙○○無照駕駛就本
      件事故之發生與有過失一情，查被上訴人乙○○無照駕駛
      乙節，為被上訴人乙○○於警訊及偵查時承認在卷（見原
      審卷第五六、第五八頁至第五九頁）。按未取得駕駛執照
      ，依道路交通安全規則第五十條第一款及道路交通管理處
      罰條例第二十一條第一項第一款規定，本不得駕駛車輛，
      詎被上訴人乙○○仍駕駛重型機車，並後載被上訴人丙○
      ○○，而於上開時地發生車禍受傷，應認被上訴人乙○○
      就本件事故之發生亦有過失。本院審酌本件車禍發生，乃
      上訴人丁○○駕車未遵守交通規則而闖紅燈為肇致本件車
      禍發生之主因，顯應負較重大之責任，審酌其過失程度，
      上訴人丁○○為十分之九，被上訴人乙○○為十分之一；
      又坐於被上訴人乙○○機車後座之被上訴人丙○○○，係
      藉被上訴人乙○○駕駛該機車載送，以擴大活動範圍，所
      受損害，依上開最高法院七十四年台上字第一一七○號判
      例要旨，應類推適用民法第二百二十四條，亦有同法第二
      百十七條第一項過失相抵規定之適用，即上訴人亦可以被
      上訴人乙○○之過失責任，對被上訴人丙○○○主張與有
      過失，以減輕賠償責任。又上訴人雖另主張被上訴人丙○
      ○○未戴安全帽就本件事故之損害擴大而與有過失云云。
      惟查，經本院依職權向臺灣嘉義地方法院檢察署調閱九十
      一年度偵字第一五七九號被告丁○○業務過失傷害案全卷
      ，查嘉義縣警察局朴子分局刑事偵查卷宗所附之現場照片
      ，肇事現場確有銀色及白色之安全帽各一頂（警卷第一○
      頁至第一一頁），與被上訴人乙○○於警訊時所稱「我與
      我太太均有載安全帽」等語相符（警卷第四頁），足認被
      上訴人丙○○○確有帶安全帽，是則上訴人上開抗辯，尚
      不足採。
    2.從而上訴人抗辯被上訴人乙○○就本件車禍之發生，亦與
      有過失，應減輕其賠償金額，自無不合。本院依被上訴人
      與有過失比例，爰依民法第二百十七條第一項規定減輕上
      訴人之賠償金額十分之一，故上訴人應賠償之金額為被上
      訴人乙○○七萬九千四百三十九元、被上訴人丙○○○三
      百六十二萬九千五百二十三元。
  (四)依修正前強制汽車責任保險法第三十條（現為第三十二條）
    之規定，所給付之保險金視為加害人損害賠償金額之一部分
    ，其受賠償請求時，得扣除之。查被上訴人丙○○○已受領
    強制汽車責任保險金一百四十四萬一千七百九十九元，為其
    所不爭，並有富邦產物保險股份有限公司汽車賠款暨電匯同
    意書附卷足按（見原審卷第六○頁），依上開規定自應由丙
    ○○○應受賠償數額內扣除之。又上訴人超峰公司已給付被
    上訴人二人合計十萬元，亦為被上訴人二人所不爭執，應認
    上訴人已為部分之賠償，應各予扣除五萬元。是則上訴人二
    人應連帶賠償被上訴人乙○○二萬九千四百三十九元（計算
    式：79,439－50,000＝29,439）、被上訴人丙○○○二百一
    十三萬七千七百二十四元（計算式：3,629,523－1,441,799
    －50,000＝2,137,724）。
五、再按給付無確定期限者，債務人於債權人得請求給付時，經
    其催告而未為給付，自受催告時起，負遲延責任。其經債權
    人起訴而送達訴狀，或依督促程序送達支付命令，或其他相
    類之行為者，與催告有同一之效力，民法第二百二十九條第
    二項定有明文。又遲延之債務，以支付金錢為標的者，債權
    人得請求依法定利率計算之遲延利息。但約定利率較高者，
    仍從其約定利率；應付利息之債務，其利率未經約定，亦無
    法律可據者，週年利率為百分之五，亦為同法第二百三十三
    條第一項及第二零三條所明定。查被上訴人二人請求上訴人
    二人連帶賠償之金額，並未定有給付之期限，則被上訴人請
    求自起訴狀繕本送達被上訴人翌日即九十一年十月二十六日
    起（原審附民卷第二二頁及第二三頁），按週年利率百分之
    五計算之利息，並未逾上開規定之範圍，自無不合。
六、綜上所述，被上訴人本於侵權行為損害賠償法律關係，請求
    上訴人二人連帶給付被上訴人乙○○二萬九千四百三十九元
    、被上訴人丙○○○二百一十三萬七千七百二十四元，及自
    刑事附帶民事起訴狀繕本送達翌日即九十一年十月二十六日
    起，清償日止按週年利率百分之五計算之利息，為有理由，
    應予准許。逾此所為請求（已確定部分除外），為無理由，
    應予駁回。至於被上訴人敗訴部分，其假執行之聲請失所附
    麗，應併予駁回。原審（除確定部分外）就超過上開應准許
    部分，為上訴人敗訴之判決，並為假執行之宣告，自有未洽
    。上訴意旨就此部分指摘原判決不當，求予廢棄改判，為有
    理由。至於上開應准許部分，原審判命上訴人給付，並為假
    執行之宣告，核無違誤，上訴意旨，就此部分，仍執陳詞，
    指摘原判決不當，求予廢棄，為無理由，應駁回其上訴。
七、本件事證已臻明確，兩造其他攻擊、防禦方法，及提出未援
    用之證據，經斟酌後認不影響判決基礎，無逐一論述必要，
    併此敘明。
八、據上論結，本件上訴為一部有理由，一部無理由，依民事訴
    訟法第三百八十五條第一項前段、第四百五十條、第四百四
    十九條第一項、第七十九條、第八十五條第一項前段、第二
    項，判決如主文。
中    華    民    國    95    年     4    月    25    日
                  民事第三庭  審判長法  官  陳光秀
                                    法  官  曾平杉
                                    法  官  徐宏志
上為正本係照原本作成。
如對本判決上訴，須於判決送達後20日內向本院提出上訴狀，未
表明上訴理由者，應於上訴後20日內，向本院提出理由書（須附
繕本）。
中    華    民    國    95    年     4    月    26    日
                                    書記官  吳銘添
                                                Ｊ


司法院資訊處製作；財團法人民間司法改革基金會備份。
